最　高　行　政　法　院　判　決　　　　　　　　　　九十三年度判字第三九七號
　　上　訴　人　乙○○
　　訴訟代理人　丙○○
　　被 上訴 人　財政部臺北市國稅局
　　代　表　人　甲○○
右當事人間因贈與稅事件，上訴人對於中華民國九十一年十二月三十一日臺北高等行
政法院九十年度訴字第六四○七號判決，提起上訴，本院判決如左：
　　主  文
上訴駁回。
上訴審訴訟費用由上訴人負擔。
　　理  由
一、緣被上訴人於民國八十五年間，查得上訴人自其本人淡水信用合作社（下稱淡信
    ）竹圍分社帳戶提取現金新臺幣（下同）一○、○七三、七七○元，代其姪郭志
    豐償還二筆貸款，另自其帳戶二次提款共計五、○○○、○○○元，匯入其弟媳
    李素絹帳戶。認係贈與，乃據以核定其贈與總額為一五、○七三、七七○元，淨
    額為一四、○七三、七七○元，發單補徵稅額二、八○二、○八一元，另對贈與
    李素絹部分，以未依同法第二十四條規定於限期內申報贈與稅，依同法第四十四
    條規定，裁處罰鍰一、三五五、一六四元，上訴人不服，申請復查結果，未獲變
    更，提起訴願，經遭駁回，遂提起本件行政訴訟。
二、上訴人主張：上訴人於八十五年六月二十七日自其本人淡信竹圍分社帳戶提取一
    ○、○七三、七七○元代郭志豐償還其向淡信之二筆貸款本金及利息，係因郭志
    豐以上訴人、郭春龍及郭清池等三人共有之房屋及土地提供擔保貸款，為免該擔
    保房地遭拍賣，而代為清償，並另借與現金一、九二六、二三○元，由郭志豐出
    具借據，其除於八十六年三月七日提供其父郭清發（原判決誤書為郭清池）名下
    所有房地由上訴人設定抵押作為擔保，嗣並分十七期償還該借款。又上訴人於八
    十五年六月二十九日自淡信帳戶提取現金四、○○○、○○○元匯入弟媳李素絹
    之花旗銀行臺北分行帳戶，另於同年十一月二十六日入同帳戶一、○○○、○
    ○○元，係借其償還花旗銀行貸款，李素絹旋於八十七年七月十日簽發三、○○
    ○、○○○元之遠期支票作為日後償還部分款項之用。而被上訴人依遺產及贈與
    稅法第五條第一款規定，認該二筆借予李素絹之資金應「以贈與論」，然又未依
    財政部七十六年五月六日台財稅第七五七一七一六號函釋規定，先行通知上訴人
    於收到通知後十日內申報，即逕行裁處罰鍰。於法不合，原判決予以維持，顯有
    違誤，為此求為廢棄原判決及撤銷原處分及訴願決定之判決。
三、被上訴人則以：依上訴人所提供資料，郭志豐出具之借據上僅載借款金額為一二
    、○○○、○○○元，與上訴人代償還金額一○、○七三、七七○元並不相符，
    且無任何代償之文意及代償後如何歸還之約定，又借據內另載：「即日起五年內
    不計算利息，並儘快分期攤還．．．」等語，惟迄已滿期，仍未見履行，而所附
    本票之到期者，亦未見清償或追索之動作，顯係臨訟補證，尚難採信。至於所提
    供之八十六年三月七日以郭志豐之父郭清發（原判決誤書為郭清池）名下所有之
    土地及建物由上訴人設定抵押，則與上訴人於八十五年六月二十九日代償貸款時
    間長達八個月之久，抵押金額高達四○、○○○、○○○元，與代償金額相差達
    數千萬元，況係以郭清發（原判決誤書為郭清池）為債務人，其抵押擔保之內容
    並不及本件系爭金額，與本件難謂有關連；又其為郭志豐清償完畢之二筆貸款合
    約存續期間至民國一一○年六月二十四日及一一一年一月二十三日，合約既未屆
    期，即無危及提供擔保品之急迫性與必要性，則上訴人代為清償，應屬贈與。又
    其於八十五年六月二十九日及同年十一月二十六日，贈與李素絹之五、○○○、
    ○○○元，上訴人雖指李素絹曾以八十七年七月十日之支票償還三、○○○、○
    ○○元，惟已在被上訴人調查基準日（八十七年二月十日）之後，顯係被查獲後
    所補證據，應不足為憑。至其對李素絹之贈與部分，上訴人既未依行為時遺產及
    贈與稅法第二十四條及第四十四條規定辦理贈與稅申報，又與財政部七十六年五
    月六日台財稅第七五七一七一六號函釋情形不同，被上訴人處以罰鍰，並無不當
    等語，資為抗辯。
四、原審斟酌全辯論意旨及調查證據結果，以：上訴人於八十五年間領取鉅額土地徵
    收補償費，經被上訴人個案調查該資金流程後發現，其於八十五年六月二十七日
    代其姪郭志豐向淡信清償二筆貸款，計一○、○七三、七七○元，又於八十五年
    六月二十九日、十一月二十六日分別匯款至其弟媳李素絹之花旗銀行臺北分行帳
    戶，共計五、○○○、○○○元，上訴人對此部分不爭執，惟稱代郭志豐清償債
    務，純為借貸關係，郭志豐除出具借據外，並提供其父郭清發（原判決誤書為郭
    清池）名下房地設定抵押，嗣已分十七期償還六百十萬元，又給李素絹之借貸
    ，李素絹業於八十七年七月十日簽發遠期支票償還三、○○○、○○○元，兩者
    均非贈與云云，惟查上訴人如係代郭志豐清償銀行債務，應僅償還銀行貸款一○
    、○七三、七七○元即足，竟另貸與現金一、九二六、二三○元，顯相矛盾，而
    郭志豐提供郭清發之房地所設定之抵押權，並未記載係為擔保上訴人代償郭志豐
    向淡信之貸款，尚難認定其為系爭債務之擔保而設定，至郭志豐分期償還之時間
    均在被上訴人手調查後，即難為憑，應認該代償債務係贈與而非借貸。又查李
    素絹於八十七年七月十日所簽發之三、○○○、○○○元遠期支票，亦在被上訴
    人手調查之後，則其以此證明該款係借貸非贈與亦無足取，上訴人對郭志豐及
    李素絹之存款既均係贈與，則被上訴人依法課徵贈與稅，自無不合。又上訴人
    以現金入李素絹帳戶之五、○○○、○○○元，自始即屬贈與，上訴人依法自
    應辦理贈與稅申報，固非屬依遺產及贈與稅法第五條所定以贈與論之贈與，被上
    訴人就該漏稅額處以罰鍰，尚無不合，訴願決定予以維持，亦稱妥適。因將原決
    定及原處分均予維持，駁回上訴人之訴。
五、按凡經常居住中華民國境內之中華民國國民，就其在中華民國境內或境外財產為
    贈與者，應依本法規定，課徵贈與稅」，「本法稱贈與，指財產所有人以自己之
    財產無償給予他人，經他人允受而生效力之行為」。又「財產之移動，具有左列
    各款情形之一者，以贈與論，依本法規定，課徵贈與稅：一、在請求權時效內無
    償免除或承擔債務者，其免除或承擔之債務。．．．」「除第二十條所規定之贈
    與外，贈與人在一年內贈與他人之財產總值超過贈與稅免稅額時，應於超過免稅
    額之贈與行為發生後三十日內，向主管稽徵機關依本法規定辦理贈與稅申報。」
    分別為遺產及贈與稅法第三條第一項、第四條第二項、第五條第一款及第二十四
    條第一項所明定。查上訴人於八十五年間自其本人淡信竹圍分社帳戶提取現金一
    ○、○七三、七七○元，代其姪郭志豐償還二筆貸款，另於同年六月二十九日、
    十一月二十六日再自其帳戶二次提款計五、○○○、○○○元入其弟媳李素絹
    帳戶，既無從證明為借貸關係，被上訴人於核定其贈與總額為一五、○七三、七
    七○元，淨額為一四、○七三、七七○元後，依法發單補徵稅額二、八二○、○
    八一元，而對於上訴人贈與李素絹部分，因非屬遺產及贈與稅法第五條所定以贈
    與論之贈與，自無依財政部七十六年五月六日台財稅第七五七一七一六號函釋先
    行通知之必要，即逕依遺產及贈與稅法第四十四條規定，裁處罰鍰一、三五五、
    一六四元，原判決因而維持原處分及訴願決定，經核並無不合。上訴意旨仍就原
    審取捨證據，認定事實之職權行使，指摘其為不當，聲明廢棄原判決，難認有理
    由，應予駁回。
據上論結，本件上訴為無理由，爰依行政訴訟法第二百五十五條第一項、第九十八條
第三項前段，判決如主文。
中　　華　　民　　國　　九十三　　　年　　　四　　　　月　　八　　　　　日
                    最 高 行 政 法 院  第 二 庭
                                審 判 長 法  官　　　葉　振　權
                                         法  官      林　清　祥
                                         法  官　　　姜  仁  脩
                                         法  官　　　劉　鑫　楨
                                         法  官　　　吳　明　鴻
右  正  本  證  明  與  原  本  無  異
　　　　　　　　　　　　　　　　　　　　 法院書記官　王　福　瀛
中　　華　　民　　國　　九十三　　　年　　　四　　　　月　　　九　　　　日
